【裁判字號】    98,上易,402
【裁判日期】    980813
【裁判案由】    侵占
【裁判全文】
臺灣高等法院臺南分院刑事判決    98年度上易字第402號
上  訴  人  臺灣雲林地方法院檢察署檢察官
被      告  乙○○
上列上訴人因被告侵占案件，不服臺灣雲林地方法院98年度易字
第27號中華民國98年4月21日第一審判決（起訴案號：臺灣雲林
地方法院檢察署97年度偵字第4554號），提起上訴，本院判決如
下：
    主  文
上訴駁回。
    理  由
一、本件公訴意旨略以：被告乙○○原任職於日統汽車客運股份
    有限公司（以下簡稱日統公司），擔任營業大客車司機，於
    民國 (下同）96年7月11日下午13時30分許，駕駛日統公司
    所有之車牌號碼166-FB號營業大客車，在臺北縣三重市忠孝
    橋上，與程君毅所駕駛之車牌號碼4836-EQ號自小客車發生
    擦撞，先於96年11月1日前往臺北縣三重市調解委員會（以
    下簡稱調解委員會）申請調解。然因乙○○所駕駛之上開車
    輛係屬日統公司所有，日統公司亦應派員參與該次車禍調解
    ，乙○○便接受日統公司代表人甲○○之委託，持日統公司
    之營利事業登記證影本、甲○○之身分證正反面影本及166-
    FB號營業大客車行車執照影本各1份，代表日統公司為處理
    上開車禍事故賠償事宜之受委任人，而於96年11月19日與程
    君毅之受任人丙○○調解成立，並於同日取得由丙○○為其
    子程君毅賠償日統公司及乙○○之支票1紙（支票號碼NP000
    0000、受款人為乙○○，票面金額8萬元、到期日為96年11
    月19日，以下簡稱本件支票）。詎乙○○竟意圖為自己不法
    之所有，在上開支票兌現後，未將其所持有屬於日統公司之
    賠償金至少新台幣（以下同）一萬五千元，交付予日統公司
    ，而全數侵占入己，因認被告涉犯刑法第335條第1項侵占罪
    嫌。
二、程序部分：
    (一)被告以外之人於審判外之陳述，雖不符前4條之規定，
        而經當事人於審判程序同意作為證據，法院審酌該言詞
        陳述或書面陳述作成時之情況，認為適當者，亦得為證
        據。當事人、代理人或辯護人於法院調查證據時，知有
        第159條第1項不得為證據之情形，而未於言詞辯論終結
        前聲明異議者，視為有前項之同意。刑事訴訟法第159
        條之5定有明文。證人戊○○、甲○○等在警、偵訊所
        為之證述，係屬審判外之言詞陳述，檢察官、辯護人、
        被告並無不同意列為證據，且本院審理時，無於言詞辯
        論終結前聲明異議。而前開證人在警詢所為之證述，係
        在自由意志下所為陳述，並親閱筆錄無訛後始簽名作成
        之情況，且該證言適為本案應審酌必要事項，自有證據
        能力，得為本案證據。
    (二)台北縣三重市96年11月19日96年刑調字第1611號調解委
        員會調解書、台北縣三重市公所97年11月26日北縣重民
        字第0970054594號函及日統公司車損扣款明細表、乙○○所有之華南商業銀行斗六分行活期儲蓄存款存摺等，
        係屬公務員本於職務上製作之紀錄文書及從事業務之人
        於業務上所製作之紀錄文書，並無顯不可信之情況，認
        有證據能力，得為本案證據。
三、實體部分：
    (一)按犯罪事實應依證據認定之，無證據不得認定犯罪事實
        。又不能證明被告犯罪者，應諭知無罪之判決，刑事訴
        訟法第154條第2項、第301條第1項分別定有明文。次按
        認定不利於被告之事實，須依積極證據，苟積極證據不
        足為不利於被告事實之認定時，即應為有利於被告之認
        定。再事實之認定應憑證據，如未能發現相當證據，或
        證據不足以證明，自不能以推測或擬制之方法，以為裁
        判基礎；另認定犯罪事實所憑之證據，雖不以直接證據
        為限，間接證據亦包括在內，然無論直接或間接證據，
        其為訴訟上之證明，須於通常一般之人均不致於有所懷
        疑，而得確信其為真實之程度者，始得據之為有罪之認
        定，倘其證明尚未達到此一程度，而有合理性懷疑之存
        在時，即無從為有罪之認定（最高法院30年上字第816
        號、30年上字第1831號、40年臺上字第86號及76年臺上
        字第4986號判例參照）。
    (二)本件公訴人認被告涉犯上開侵占罪嫌，無非以證人戊○○於警、偵訊時之證述、台北縣三重市調解委員會96年
        11月19日96年刑調字第1611號調解書影本1份、本件支
        票影本1紙、台北縣三重市公所97年11月26日北縣重民
        字第0970054594號函暨聲請調解書、調解事件處理單、
        調解當事人相關證件、調解當事人委任書等相關資料影
        本各1份等為主要論據。訊據被告乙○○雖不否認於96
        年11月19日持日統公司之營利事業登記證影本、甲○○
        之身分證正反面影本及166-FB號營業大客車行車執照影
        本各1份等證件前往調解委員會與丙○○進行調解，並
        於當日調解成立，而取得由丙○○為其子程君毅所簽發
        之本件支票1紙，支票兌現後其並未將支票款項交付與
        日統公司等情。惟辯稱：伊因為本件車禍發生後，日統
        公司已經先將166-FB號營業大客車之車損修復費用一萬
        五千元由伊薪資中扣取，惟日統公司並未積極對程君毅
        求償，伊因不甘受損，遂以自己名義向調解委員會申請
        車禍賠償之調解，但調解委員告以不得以私人名義調解
        ，須用日統公司的名義為調解，故伊向日統公司負責處
        理車損之員工丁○○取得日統公司的授權書、營利事業
        登記證影本等文件，再次前往調解。實日統公司並未委
        任伊與丙○○調解，而且調解當日日統公司並未派員參
        與，僅伊與丙○○協商，調解成之金額八萬元中，除其
        中一萬五千元是166-FB號營業大客車的維修費外，其他
        金額是伊個人相關損失之賠償。又因伊已被日統公司扣
        薪一萬五千元抵付車損，故伊認為上開賠償金均應歸伊
        自己所有，本件係日統公司於事後接到調解書，才發現
        丙○○賠償八萬元，就認為這八萬元應該都應歸日統公
        司所有，始於96年11月間將已從薪資中扣除之一萬五千
        元返還，並要求將獲得之八萬元賠償全部交給日統公司
        ，伊予以拒絕，日統公司始提告訴，伊絕無不法所有之
        意圖，亦無侵占犯行等語。
    (三)被告乙○○確於96年11月19日持日統公司之營利事業登
        記證影本、甲○○之身分證正反面影本及166-FB號營業
        大客車行車執照影本各1份等證件至調解委員會與丙○○進行調解。並於當日調解成立，而取得由丙○○為其
        子程君毅所簽發之本件支票1紙。嗣其於該支票兌現後
        並未將支票款項交付與日統公司等情，為被告所供認，
        並有調解委員會96年11月19日96年刑調字第1611號調解
        書影本（附於97年度他字第239號卷第4頁）、上開支票
        影本1紙（附於97年度他字第239號卷第17頁）、台北縣
        三重市公所97年11月26日北縣重民字第0970054594號函
        暨聲請調解書、調解事件處理單、調解當事人相關證件
        及委任書等相關資料影本各1份（附於97年度偵字第455
        4號卷第4頁至第12頁）等在卷可稽，足認上開事實為真
        實，故本案所應審究者，為被告是否具有不法所有之意
        圖而已，經查：
        (I)證人丁○○於原審審理時證稱：「我在日統公司擔
            任行政作業工作，現在仍然是日統公司的員工，日
            統公司的車輛如果發生碰撞，相關處理業務是由我
            來承辦」、「被告乙○○於96年7月間在台北發生
            車禍這件事我知道」、「審判長所提示之97年偵字
            第4554號卷第12頁的委任書上面的日統公司大、小
            章是由我保管的，也是我在雲林縣斗六市蓋（用印
            ）的，蓋好後就交給被告處理」、「被告來跟我要
            日統公司的委任書、大小章時說：『他個人去申請
            調解，但是三重市調解委員會認為這部車子是公司
            名義，所以要有公司的委託書」等語（詳原審卷第
            46頁至第52頁）。其上開證述與被告所辯：我是先
            以自己名義向調解委員會申請車禍賠償之調解，但
            調解委員告知我要以日統公司的名義為調解，於是
            我便向丁○○取得日統公司的授權書、營利事業登
            記證影本等文件，再次前往調解，日統公司並未委
            任我與丙○○調解，我是為自己去調解等語大致相
            符。而證人丁○○為日統公司現職員工，與日統公
            司關係較密切，應不至於做對被告有利之虛偽證述
            ，故其上開證詞可以採信，從而被告之上開辯解應
            屬可採。至於證人丁○○雖又證稱：「當時有請日
            統公司北部的經理一起去調解，有請被告拿委任書
            去找北部的經理」等語，惟日統公司如需委任經理
            處理調解事務，應會以行文方式為之，本件並無日
            統公司另外委任他人為調解之相關文件在卷，且調
            解時亦無日統公司之其他員工在場，故不能僅憑證
            人丁○○之上開證述即認日統公司有委任被告及他
            人為本件之調解。
        (II)證人戊○○於警訊時證稱：「我現任日統汽車客運
            股份有限公司經理」、「乙○○和對方和解後對方
            有開立賠償的支票八萬元，公司本來不知道，公司
            是收到台北縣三重市調解委員會的調解書才知道」
            （詳97年度他字第239號卷第11頁、第13頁）。偵
            查時具結證稱：「公司沒有授權乙○○去跟對方談
            和解」（詳97年度他字第239號卷第26頁）。於原
            審審理時證稱：「被告於96年7月11日發生車禍的
            事情我不知道，我有一付日統公司的印章，但是我
            沒有委託被告去調解」、「被告為本件調解有無跟
            公司報備，我也不知道，是公司轉給我台北縣三重
            市調解委員會一張調解完成的文，上面註明要我追
            討調解的賠償金，我才知道被告沒有將調解的賠償
            金繳回公司」（詳原審卷第53頁、第58頁）。足證
            被告所辯：日統公司並未委任我與車禍的對造進行
            調解之情節相符。而證人戊○○同為日統公司現職
            員工，亦不至於做對被告有利之虛偽證述，故其上
            開證詞及被告之上開辯解亦屬可採。
        (III)證人丙○○於原審審理時證稱：「程君毅是我的兒
            子，我是接獲調解委員會的通知，才代表程君毅到
            調解委員會做調解」、「我還記得雙方調解賠償內
            容是車子（166-FB號營業大客車）損壞部分及乙○○的損失，2部分一起賠償」、「後來我有開一張
            支票給乙○○，因為是乙○○來跟我調解，日統公
            司沒有人來調解，所以這張支票我就填寫乙○○為
            受款人」、「調解當天我也不知道乙○○開的這台
            車是日統公司的，還是他本人的，我也不管這麼多
            ，只知道發生車禍我願意賠償，至於乙○○與日統
            公司是什麼關係我不了解」、「調解時乙○○有要
            求超過十萬元的賠償，正確數目多少我已經忘記了
            ，不過後來是以八萬元達成調解」、「這八萬元中
            ，乙○○有說車子修理要多少錢，他自己的損失要
            賠償多少錢二部分」、「我兒子程君毅在大陸工作
            ，我為了達成調解，對這個金額也就認了」、「雖
            然調解書內載『經調解對造人願賠償日統汽車客運
            股份有限公司新臺幣（下同）捌萬元整，作為修付
            費用及一切費用』，但是我認為賠償金額是要給乙○○的（詳原審卷第40頁至第45頁）。由證人丙○○之上開證述可知其於調解時亦認定調解的對造當
            事人係被告，其欲賠償之對象也是被告本人，而非
            日統公司，且賠償之項目可大分為166-FB號營業大
            客車修理費及乙○○之其他損失2項，另被告有就
            調解金額之細項、總額與丙○○磋商等情。足證被
            告所辯其並未受日統公司委任，而係為自己之利益
            與丙○○為調解，及所達成之調解金額有如調解事
            實詳細內容書（97他字第239號卷第15頁）所載，
            分為日統公司車輛維修費一萬五千元及自己的其他
            損失等語，確為屬實。
        (Ⅳ)證人戊○○復於原審審理時證稱：「被告當庭所提
            出之估價金額為一萬五千元的車損估價單1紙是我
            自己寫的」、「因為被告於96年7月離職後又復職
            ，所以我想只要被告賠償修車的材料費就好」 (詳
            原審卷第53頁、第54頁）。又被告因本次車禍擦撞
            ，日統公司已於96年6月份將被告之薪資扣除一萬
            五千元，其後被告於96年8月份復職，日統公司又
            匯還一萬元與被告，再於被告之96年8月、9月薪資
            各扣除五千元 (附於97他字第239號卷第30頁），
            即被告總共遭日統公司扣薪一萬五千元之事實，有
            被告之96年6月至9月薪資明細單影本、臺灣中小企
            業銀行存款憑條影本暨附記之文字（附於97他字第
            239號卷第31頁）在卷可憑。日統公司既然已於被
            告與丙○○進行調解之96年11月19日前扣取被告薪
            資一萬五千元抵充車損，顯見統公司僅依估價單所
            載之金額，扣除被告薪資後，即不再要求被告賠償
            ，被告主觀上亦係認為既然已被日統公司扣薪一萬
            五千元抵充車損，其於96年11月19日所為之調解係
            為自己的利益調解，而非受日統公司之委任而為之
            ，且與丙○○所達成之調解項目中的日統公司車輛
            維修費一萬五千元亦係彌補其被扣薪之損失。至日
            統公司雖於日後返還被告遭扣除之一萬五千元給被
            告，惟該筆返還金額係在本件調解成立後之96年11
            月26日始轉帳存入被告華南銀行帳戶，有被告之華
            南銀行000000000000號帳戶存摺暨交易紀錄影本各
            1份在卷可查（附於原審卷第73頁）。且證人戊○○證稱：其未委任被告去調解，不知道被告去調解
            的事情，是在收到調解書後才知道等情，已如前述
            。可知係日統公司在接獲本件調解書後始將原扣除
            被告之薪資返還被告，並欲向被告索討丙○○所賠
            償之全部金額。而日統公司於96年11月26日始以轉
            帳存款之方式返還被告先前遭扣除之一萬五千元，
            應係日統公司之單方面行為，故被告於獲得丙○○
            之八萬元賠償後，是否應返還日統公司於96年11月
            26日匯交之上開一萬五千元，應屬民事糾紛，自難
            以此即認為被告對調解所得之一萬五千元有侵占之
            犯行。
        (Ⅴ)至日統公司副總經理莊文佐雖於本院結證證稱：本
            件因涉及公司權益，不可由被告自己去處理，故被
            告應係代理公司處理本件肇事賠償，且預扣一萬五
            千元係保留款，車損之全部包括材料費、工資、營
            業損失應為五萬元等語，惟本件肇事之調解，被告
            係先以自己名義向調解委員會申請車禍賠償之調解
            ，但調解委員告以不得以私人名義調解，須用日統
            公司的名義為調解，故被告才向日統公司負責處理
            車損之員工丁○○取得日統公司的授權書、營利事
            業登記證影本等文件，再次前往調解，且日統公司
            並未派人參與，己如前述，故被告主觀上始終認係
            為爭取自己權益而聲請調解，並非代表日統公司參
            與調解，應堪認定。再有關日統公司自被告薪資扣
            取之一萬五千元部分，業據該公司經理戊○○證稱
            「因為被告於96年7月離職後又復職，所以我想只
            要被告賠償修車的材料費就好」，被告自認係車損
            之全部，該部分既經日統公司扣取，則調解所得之
            八萬元被告認為應歸其所有，並不悖常情。況嗣日
            統公司要求車損五萬元，被告亦全部歸還日統公司
            亦經莊文佐供明在卷，亦難認被告自始即有不法所
            有之意圖。
        (Ⅵ)綜上所述，本件係因調解委員會誤認日統公司之車
            輛肇事請求賠償，即需要以日統公司之名義為調解
            ，被告始依調解委員會之指示向丁○○取得日統公
            司之營利事業登記證影本、甲○○之身分證正反面
            影本等相關文件，再次進行調解，以符合調解委員
            會之要求。實則，客觀上被告並未受日統公司委任
            與丙○○進行調解，且被告主觀亦認為調解成立所
            得之日統公司車輛維護費一萬五千元，係為彌補其
            遭日統公司扣薪抵付車損之損失，其他金額則為賠
            償其個人之其餘損失。即被告自始未有為日統公司
            持有本件支票之意思，其於取得並兌現本件支票金
            額並無意圖為自己不法所有之主觀犯意，客觀上亦
            無侵占之犯行，是被告所辯，並無無不法所有之意
            圖，亦無侵占犯行等語，應可採信，些外復查無其
            他積極事證足資證明被告有自訴意旨所指之犯行，
            揆諸前揭條文規定及判例意旨，不能證明被告犯罪
            ，依法自應為被告無罪之諭知。
    (四)原審認無任何積極之證據，足認被告有上述犯行，故以
        不能證明被告犯罪而諭知無罪之判決，核無不合，檢察
        官上訴意旨，仍執前詞，指摘原判決不當，為無理由，
        應予駁回。
四、據上論斷，應依刑事訴訟法第368條，判決如主文。
本案經檢察官江守權到庭執行職務。
中    華    民    國    98    年    8     月    13    日
                  刑事第五庭    審判長法  官  楊明章
                                      法  官  楊子莊
                                      法  官  戴勝利
以上正本證明與原本無異。
不得上訴。
                                      書記官  陳淑貞
中    華    民    國    98    年    8     月    13    日


司法院資訊處製作；財團法人民間司法改革基金會備份。
